【裁判字號】    94,訴,223
【裁判日期】    950623
【裁判案由】    拆屋還地
【裁判全文】
臺灣宜蘭地方法院民事判決               94年度訴字第223號
原      告  甲○○
訴訟代理人  吳振東律師
被      告  乙○○
訴訟代理人  戊○○
訴訟代理人  丙○○
上列當事人間請求拆屋還地事件，於民國95年6月9日言詞辯論終
結，本院判決如下：
    主  文
被告應將坐落宜蘭縣礁溪鄉○○段一九七地號土地上，如附圖一
斜線部分所示面積四十七平方公尺之地上物拆除，將土地返還原
告與其他全體共有人。
被告應給付原告新臺幣肆萬陸仟參佰陸拾元，及自民國九十四年
七月五日起至返還上開土地之日止，按年給付原告新臺幣玖仟貳
佰柒拾貳元。
原告其餘之訴駁回。
訴訟費用由被告負擔五分之四，餘由原告負擔。
本判決第一項、第二項於原告分別以新臺幣陸拾壹萬元、新臺幣
貳萬伍仟元為被告供擔保後，得假執行。但被告如分別以新臺幣
壹佰捌拾貳萬元、柒萬伍仟元，為原告預供擔保，得免為假執行
。
原告其餘假執行之聲請駁回。
    事實及理由
一、原告本起訴主張「（一）被告應將坐落宜蘭縣礁溪鄉○○段
    197地號土地上，如附圖二A部分所示面積之地上物拆除，將
    土地返還原告與其他全體共有人。（二）被告應給付原告新
    臺幣（下同）66,575元，及自起訴狀繕本送達之翌日起至交
    還前項土地日止，按年給付原告13,315元」，嗣於審理中變
    更訴之聲明為「（一）被告應將坐落宜蘭縣礁溪鄉○○段19
    7地號土地上，如附圖一斜線部分所示面積 47平方公尺之地
    上物拆除，將土地返還原告與其他全體共有人。（二）被告
    應給付原告57,948元，及自起訴狀繕本送達之翌日起至返還
    前項土地日止，按年給付原告11,590元。」，核屬減縮應受
    判決事項之聲明，依民事訴訟法第255條第 1項第3款，應予
    准許，合先敘明。
二、原告起訴主張：座落宜蘭縣礁溪鄉○○段197號地號土地（
    下稱系爭土地）為原告與被告及訴外人丁○○共有，應有部
    分依序為411分之153、411分之138、411分之120，有土地登
    記謄本可稽。被告無正當權源，占用該土地，並建築如附圖
    一斜線部分所示面積47平方公尺之房屋（下稱系爭建物），
    侵害原告及其他共有人之權益，爰依民法第767條及821條規
    定，請求被告拆屋還地。另主張被告自民國77年間起，占用
    上開土地建屋，為經營文具店用，受有相當於租金之利益，
    並使原告受有損害，自得依不當得利及侵權行為之法律關係
    ，請求被告返還占用部分之相當於租金額之利益，或賠償原
    告所受相當於租金額之損害。又系爭土地所在地段為宜蘭縣
    礁溪鄉○○路之交通要道旁，依土地法第97條第1項及第105
    條規定，自得請求被告給付自本件起訴狀送達之日往前回溯
    5 年期間，系爭土地每年申報地價總價額年息百分之10計算
    ，相當於租金額之損害金57,948元，及自本件起訴狀繕本送
    達翌日起至交還前項之土地日止，按年給付原告11,590元。
    又被告雖抗辯系爭土地應分割為其單獨所有，因遭詐欺而未
    分割，然被告所謂分割之土地，係指兩造及訴外人丁○○共
    有之重測前為宜蘭縣礁溪鄉○○段 255地號土地，經分割為
    同段255、255-1、255-2地號 （重測後整編為宜蘭縣礁溪鄉
    ○○段197- 1、198、199地號 ）土地，與系爭忠義段197地
    號（重測前為礁溪鄉○○段216-6 地號）土地無涉，且被告
    建屋時，原告並未同意被告使用系爭土地，被告所提出之土
    地使用同意書上之簽名並非原告所簽，該印章亦非原告所有
    ，且兩造及訴外人亦未有分管約定，故被告所為抗辯均不足
    採，並聲明 （一）如主文第1項所示。（二）被告應給付原
    告57,948元及自起訴狀繕本送達之翌日起至返還前項土地日
    止，按年給付原告11,590元。（三）願供擔保請准宣告假執
    行。
三、被告則以：宜蘭縣礁溪鄉○○段 197號地號土地及訴外同地
    段198、199地號土地本為兩造及訴外人丁○○三人共有，原
    本約定197地號變更為被告之母林高阿參所有、198地號變更
    為訴外人丁○○所有、199地號變更為原告所有，之後198、
    199地號分別變更為丁○○及原告單獨所有，但197地號部分
    仍為三人共有，未變更為被告之母林高阿參所有，被告係遭
    詐欺而未分割完成，且被告所有建物係於75年間建造，申請
    建造時有經原告同意，原告並在土地使用權同意書上蓋章同
    意使用。另主張本件有分管之約定，被告興建建物所在之位
    置，就是其他共有人同意由被告分管使用的部分，被告使用
    197 地號既屬有正當權源，則原告請求相當於租金額之損害
    自無理由等語置辯。並聲明（一）原告之訴及假執行之聲請
    均駁回。（二）願供擔保，請准宣告免為假執行。
四、原告主張坐落宜蘭縣礁溪鄉○○段 197地號土地登記為兩造
    及訴外人丁○○共有，而如附圖一斜線部分面積47平方公尺
    之地上物，則為被告所有，占用兩造及訴外人丁○○所共有
    之上開 197地號土地等情，已據兩造分別提出土地登記謄本
    為證，復經本院勘驗現場並囑託宜蘭縣宜蘭地政事務所測量
    屬實，並製有勘驗筆錄、複丈成果圖（即附圖）及照片附卷
    可稽（見本院卷第62-67 頁），亦為兩造所不爭執，自堪認
    為真實。
五、得心證之理由：
（一）原告主張被告所有之上開地上建物均屬無權占用乙節，則
      為被告所否認，並以前揭情詞置辯，故本件應審酌者為：
      系爭土地是否因被告遭詐欺而未分割為被告單獨所有？被
      告占用系爭土地上如附圖一斜線部分所示之地上建物是否
      經原告及其他全體共有人同意？兩造就系爭土地是否有分
      管之約定？茲分述如下：
  １、按民法第 818條規定：「各共有人，按其應有部分，對於
      共有物之全部，有使用收益之權。」；然各共有人按其應
      有部分，對於共有物之全部雖有使用收益之權。惟共有人
      對共有物之特定部分使用收益，仍須徵得他共有人全體之
      同意，非謂共有人得對共有物之全部或任何一部有自由使
      用收益之權利。如共有人不顧他共有人之利益，而就共有
      物之全部或一部任意使用收益，即屬侵害他共有人之權利
      。又按以無權占有為原因請求返還所有物之訴，被告對原
      告就其物有所有權存在之事實無爭執，而僅以非無權占有
      為抗辯者，原告於被告無權占有之事實，無舉證責任。被
      告應就其取得占有，係有正當權源之事實證明之。如不能
      證明，則應認原告之請求為有理由（最高法院72年度台上
      字第1552號判決參照）。
  ２、被告雖抗辯兩造與訴外人原共有宜蘭縣礁溪鄉○○段 197
      、198、199地號三筆土地，後約定分割為單獨所有，而由
      原告取得199地號，由訴外人丁○○取得198地號，由被告
      之母林高阿參取得系爭 197地號土地，然卻遭詐欺而並未
      將 197地號土地分割由被告之母單獨取得云云，然查，依
      被告所提出之買賣豫約契約書（見本院卷第16頁），固載
      明由林茂榮、林水生、林貞六共同購買重測前為宜蘭縣礁
      溪鄉○○段216-6、255地號土地，嗣後分別由兩造及訴外
      人丁○○繼承共有，而其中重測前宜蘭縣礁溪鄉○○段25
      5地號土地，於 74年12月21日經分割為同段255、255-2、
      255-3 地號土地，並分別由被告之前手林高阿參、訴外人
      丁○○及原告取得，後上開 3筆土地經重測整編為宜蘭縣
      礁溪鄉○○段197-1、198、199 地號，而重測前之宜蘭縣
      礁溪鄉216-6地號土地則經重測整編為宜蘭縣礁溪鄉197地
      號（即系爭土地），此經兩造分別提出土地登記謄本及經
      本院調閱上開宜蘭縣礁溪鄉○○段197、198、199 地號土
      地重測前後登記簿謄本在卷可參（見調解卷第8-11、23-3
      9頁、本院卷第22-40、83-87、116-131頁），故可知重測
      前之宜蘭縣礁溪鄉○○段255地號，確曾經分割為255、
      255-2、255-3地號土地，並經重測整編為197-1、198、19
      9 地號，分由被告、訴外人丁○○及原告取得，實與系爭
      宜蘭縣礁溪鄉○○段197地號（即重測前礁溪鄉○○段216
      -6地號）土地並無關涉，至被告抗辯系爭土地有分割且遭
      詐欺未分由被告單獨取得所有權一節，既為原告所否認，
      依上開說明，自應由被告舉證證明，而被告卻未舉證以實
      其說，無從證明被告之抗辯為真，故被告此部分之抗辯，
      自不可採，尚不足為其屬有權占有之證明。
  ３、被告又抗辯於建築系爭建物時，經過原告及訴外人丁○○
      之同意，並經原告及訴外人丁○○在土地使用權同意書上
      簽名蓋章云云，然此為原告所否認，而經證人即系爭土地
      原共有人丁○○到庭證稱：房子（指系爭建物）是在69年
      至70年間就完成，當時沒有建照、電錶，後來他如何申請
      我不知道‧‧‧土地使用權同意書簽名不是我簽的，不敢
      確定印章是否是我的，但是我沒有印象我有簽立土地使用
      權同意書‧‧‧我父親還在時，他們就蓋了，長久以來一
      直為了這個問題有爭執等語（見本院卷第 97-99頁），則
      依證人丁○○所述，並未同意被告使用系爭土地，亦無在
      土地使用權同意書上簽名蓋章，核其所述，與原告所主張
      並未同意等情相符，且依本院調閱宜蘭縣政府系爭土地上
      系爭建物之建造執照內之土地使用權同意書，其上固有原
      告及訴外人丁○○之簽名、蓋章，然依其簽名之字跡均相
      同，顯係出於同一人所書寫，無從認定是否為原告所親簽
      ，而其上之印章，亦經原告否認其為真正，則自應由被告
      舉證證明簽名印章為真正及原告確有同意其使用共有之系
      爭土地而建屋等節，然被告均未能舉證證明上開各節，則
      被告抗辯業經原告同意建屋並非無權占有等情，自屬無據
      。
  ４、被告復抗辯系爭土地經兩造及訴外人丁○○約定分管，被
      告建築附圖一斜線部分之建物位置，即為其他共有人同意
      被告分管使用之部分云云，然此亦為原告所否認，而被告
      雖提出買賣豫約契約書為證，然該契約書為出賣人林坤煌
      出賣重測前宜蘭縣礁溪鄉○○段216-6、255地號土地予承
      買人林茂榮、林水生及林貞六之買賣契約書，並未有兩造
      及訴外人丁○○就系爭土地分管約定之記載，而被告復未
      提出其他得為證明有分管約定之證據，故被告此部分之抗
      辯，亦不足據。
  ５、綜上，被告無法提出其他事證，證明其占有使用系爭土地
      如附圖一斜線部分所示土地，乃經全體共有人同意，應認
      被告對此有利於己之事實，未善盡舉證之責，依舉證責任
      分配之原則，自應由被告負擔該危險。從而原告主張被告
      占有系爭土地之特定部份而為使用收益之行為，乃屬無權
      占有，且已侵害其餘共有人之權益，堪認有據。
（二）原告請求被告返還占用部分之相當於租金額之利益部分：
  １、按無法律上原因而受利益，致他人受損害者，應返還其利
      益，民法第 179條前段定有明文。次按城市地方房屋之租
      金，以不超過土地及其建築物申報總價額年息百分之10為
      限，上述規定於租用基地建築房屋準用之，又土地價額，
      係指法定地價而言，土地法第97條、第 105條、土地法施
      行法第25條分別定有明文。而土地法第 148條規定所有權
      人依土地法所申報之地價為法定地價，倘土地所有權人聲
      請登記而不同時申報地價者，以標準地價為法定地價，所
      謂標準地價，即由該管市縣地政機關依土地法第 152條或
      第 160條公告之地價，而土地所有權人未於公告期間申報
      地價者，以公告地價百分之80為其申報地價，平均地權條
      例第16條定有明文。故土地法第97條所謂之土地申報價額
      ，即指該土地之申報地價而言。
  ２、經查，本件被告無權占有系爭土地如附圖一斜線所示面積
      並建築房屋，已如前述，則被告自獲有相當於租金之利益
      。至前揭所謂「申報地價年息百分之10為限」，乃指房屋
      租金之最高限額而言，非謂所有租賃房屋之租金必須照申
      報價額年息百分之10計算之，尚須斟酌基地之位置，工商
      繁榮程度、使用人利用基地之經濟價值、所受利益，彼等
      關係及社會感情等情事以為決定（最高法院46年台上字第
       855號、68年台上字第3071號判例參照）。而系爭土地位
      於宜蘭縣礁溪鄉○○路旁，鄰近均為3、4層樓之建物，工
      商繁榮之程度尚可，則依系爭土地之位置，工商繁榮程度
      、使用情形，認為被告占用系爭土地所受相當於租金之利
      益，即原告受有相當於租金之損害，應按年以系爭土地申
      報地價之年息百分之8計算始為相當。系爭土地於最近5年
      之申報地價均為每平方公尺 6,624元，有地價謄本在卷可
      按，是原告所受相當於租金之年損害金為 9,272元（計算
      式：6,624*47*8%*153/4 11≒9,272元，元以下4捨5入）
      ，5年之損害金則為46,360元（計算式：9,272*5=46, 360
      ），故被告應給付原告起訴前 5年之損害金即46,360元，
      並自起訴狀繕本送達之翌日（即94年7月5日）起至返還上
      開土地之日止，按年給付原告9,272元。
六、綜上所述，原告依民法第767條、第821條，請求被告將系爭
    土地上如附圖一斜線部分面積47平方公尺之地上物拆除，並
    將土地返還原告及其他全體共有人，並依不當得利返還請求
    權，請求被告給付46,360元及自94年7月5日起至返還上開土
    地之日止，按年給付原告 9,272元，為有理由，應予准許，
    至原告逾此部分之請求，則無理由，應予駁回。
七、兩造陳明願供擔保，請准宣告假執行及免為假執行之宣告，
    於原告勝訴部分，經核尚無不合，爰分別酌定相當擔保金准
    許之，至原告敗訴部分，其假執行之請求，已失所附麗，應
    併予駁回。
八、本件為判決基礎之事證已臻明確，兩造其餘攻擊防禦方法，
    核與判決結果不生影響，不一一論究，附此敘明。
九、結論：原告之訴為一部有理由、一部無理由，依民事訴訟法
    第79條、第390條第2項、第392條第2項，判決如主文。
中    華    民    國    95    年    6     月    23    日
                  臺灣宜蘭地方法院民事庭
                      法  官  鄭貽馨
正本與原本無異。
如不服本判決應於判決送達後20日內提出上訴狀（須附繕本）。
中    華    民    國    95    年    6     月    26    日
                      書記官  陳蒼仁


司法院資訊處製作；財團法人民間司法改革基金會備份。
